【裁判字號】    95,台上,4043
【裁判日期】    950721
【裁判案由】    違反水土保持法
【裁判全文】
最高法院刑事判決            九十五年度台上字第四０四三號
    上  訴  人  甲○○即蔡桐.
                        號6樓.
                        送達代.
                        區○○.
                乙○○
上列上訴人等因違反水土保持法案件，不服台灣高等法院中華民
國九十五年四月二十八日第二審更審判決（九十四年度重上更(三)
字第一一三號，起訴案號：台灣基隆地方法院檢察署八十五年度
偵字第三一二五、三二一六號），提起上訴，本院判決如下：
    主  文
原判決關於甲○○、乙○○部分撤銷，發回台灣高等法院。
    理  由
本件原判決認定上訴人甲○○（即蔡桐喜）、乙○○係從事廢棄
物處理事業之錦繡大地開發有限公司（下稱錦繡大地公司）之負
責人及經理。蔡火盛（已於民國九十二年一月六日死亡）係坐落
於基隆市○○區○○段七分寮小段第三四之一、三四之二及九二
地號之共有人，為將其住家前上開私有山坡地保育區內之山坡地
，整平作為觀光果園使用，乃未經其他共有人之同意，擅自於八
十五年五月二日，與萬傑國際有限公司（下稱萬傑公司）之楊慶
能（已於八十七年十二月二十五日死亡）、陳發（經原審判決確
定）商議，同意楊慶能、陳發處理填土整地工程。而楊慶能、陳
發二人乃又與錦繡大地公司之負責人甲○○訂定合作契約書，由
錦繡大地公司提供新台幣（下同）四十萬元，合夥經營上開填土
整地工程，並約定蔡火盛無須支付費用，而以提供該處土地允許
不特定人傾倒廢土，每一台車由萬傑公司及錦繡大地公司收取三
百元代價之方式謀利，甲○○並指派公司經理乙○○全權負責。
嗣蔡火盛、陳發、楊慶能、甲○○與乙○○即基於共同之犯意聯
絡，明知基隆市○○區○○段七分寮小段第九一之二、九二地號
為私有山坡地，不得擅自於上述第九一之二、九二地號土地開挖
整地及處理廢土，蔡火盛、陳發、楊慶能、甲○○與乙○○等人
竟未經第九一之二、九二地號土地其他共有人之同意，自八十五
年七月七日起，擅自於第九一之二、九二地號山坡地（如原判決
附圖Ｄ、Ｅ所示部分）上，推由萬傑公司僱請不知情之已成年工
人開挖整地，並容許不特定人傾倒垃圾廢土，致生雨水沖刷水土
流失之結果等情。因而將第一審之科刑判決撤銷，改判論處甲○
○、乙○○共同在私人山坡地未經同意擅自堆積土石、開挖整地
，致生水土流失罪刑，固非無見。
惟查：(一)、刑事訴訟法第二百零六條第一項規定：「鑑定之經過
及其結果，應命鑑定人以言詞或書面報告」，而法院囑託學校鑑
定，準用第二百零六條第一項之規定，同法第二百零八條第一項
亦定有明文。是鑑定報告書之內容應包括鑑定經過及其結果，法
院囑託鑑定機關為鑑定時，受囑託之鑑定機關不應僅將鑑定結果
函覆，並應將鑑定經過一併載明鑑定報告書中，若鑑定報告書僅
簡略記載鑑定結果而未載明鑑定經過，既與法定記載要件不符，
法院自應命受囑託機關補正，必要時並得通知實施鑑定之人以言
詞報告或說明，否則，此種欠缺法定要件之鑑定報告不具備證據
資格，自無證據能力可言。原判決以國立台灣海洋大學八十六年
五月二日八六海河字第二七五０號函及建議書為認定上訴人等人
之行為已造成水土流失事實之依據（見原判決第九頁第十五行以
下）。然查上開函文及建議書，並未將鑑定經過一併載明於該建
議書中（見第一審卷第九十四、九十五頁）。且甲○○一再質疑
鑑定人為海事工程學者，與水土保持科系學者專業知識不同，鑑
定人資格顯有瑕疵等語（見原審上更(二)卷第六十二頁、重上更(三)
卷第八十九頁背面）。究竟鑑定人鑑定之經過為何？鑑定人就鑑
定事項是否具有特別知識經驗而得勝任？俱不明瞭，該鑑定建議
書與法定記載要件不符，是否具有證據能力，即堪質疑，原審未
命受囑託機關補正，遽採為本件判決之基礎，與證據法則有違。
本院前次判決已予指明，原判決仍未調查釐清，致瑕疵依然存在
。(二)、原判決理由說明依據證人即基隆市政府建設局農林課技士
邱森川於偵查中及第一審證詞，並依卷附檢察官囑託基隆市地政
事務所測量之複丈成果圖示及現場照片，均足顯基隆市○○區○
○段七分寮小段第九一之二、九二、二七二、二七四地號及附圖
Ｂ、Ｇ所示未登錄地等公、私有山坡地有遭人傾倒廢土開挖整地
之事實，除上述第九一之二、九二地號私人土地部分，係上訴人
等所為外，並無證據足以證明其餘部分係由其等所為，公訴人認
為渠等此部分罪嫌與前述論罪科刑部分間，有實質上一罪之關係
，爰不另為無罪之諭知（見原判決第十頁倒數第三行至第十一頁
第八行、第十一頁倒數第七至一行）。惟檢察官督同基隆市安樂
地政事務所勘驗後，該所函送之土地複丈成果圖標示圖Ａ、Ｂ、
Ｃ、Ｄ部分為填土區，Ｅ、Ｆ、Ｇ部分為挖土區（見八十五年度
偵字第三一二五號偵查卷第五十二頁）。如果無訛，現場似分為
二大區塊，其中一塊為填土區，另一塊為挖土區。而Ａ、Ｂ、Ｃ
、Ｄ區塊坐落於基隆市○○區○○段七分寮小段第二七四、未登
錄、二七二及九二地號土地上；Ｅ、Ｆ、Ｇ區塊則坐落於同地段
第九一之二、二七二及未登錄地號土地上。則坐落於基隆市○○
區○○段七分寮小段第九一之二、九二、二七二、二七四及未登
錄地號土地上之如基隆市地政事務所測量之複丈成果圖之圖Ａ、
Ｂ、Ｃ、Ｄ、Ｅ、Ｆ、Ｇ部分，似均為上訴人等開挖整地之行為
地，而無從區分區塊中之某部分為上訴人等人所為，某部分則否
。乃原判決僅認定第九二地號之Ｄ部分及第九一之二地號之Ｅ部
分，係上訴人等人所為，並未說明其憑以認定之理由，本院前次
判決發回意旨曾予指明，原判決仍為相同之記載，復未說明其理
由，同有未洽。(三)、原判決認定上訴人等人竟未經第九一之二、
九二地號土地其他共有人之同意，自八十五年七月七日起，擅自
於第九一之二、九二地號山坡地（如原判決附圖Ｄ、Ｅ所示部分
）上，推由萬傑公司僱請不知情之已成年工人開挖整地，並容許
不特定人傾倒垃圾廢土，致生雨水沖刷水土流失之結果，惟原判
決該附圖付之闕如，亦有事實欠備之疏失。(四)、本件檢察官共起
訴蔡火盛、陳發、楊慶能、甲○○與乙○○等五人，第一審判決
據以論處蔡火盛等五人罪刑，蔡火盛等五人上訴二審後，再經本
院數次發回更審後，楊慶能、蔡火盛部分，均已分別判決確定。
本件原判決主文第一項竟將第一審判決全部撤銷，致楊慶能及蔡
火盛部分之第一審判決亦一併撤銷，亦有疏失。上訴人等上訴意
旨均指摘原判決不當，非無理由，應認原判決仍有撤銷發回更審
之原因。
據上論結，應依刑事訴訟法第三百九十七條、第四百零一條，判
決如主文。
中    華    民    國  九十五  年    七    月  二十一  日
                      最高法院刑事第十庭
                          審判長法官  洪  清  江
                                法官  石  木  欽
                                法官  李  伯  道
                                法官  林  勤  純
                                法官  陳  晴  教
      本件正本證明與原本無異
                                      書  記  官
中    華    民    國  九十五  年    七    月  二十八  日
                                                Ａ


司法院資訊處製作；財團法人民間司法改革基金會備份。
